最高法院刑事判決　　　　　　　　　 111年度台上字第3868號
上　訴　人　姚宗欣



上列上訴人因妨害性自主案件，不服臺灣高等法院臺中分院中華
民國111年6月9日第二審判決（111年度侵上訴字第15號，起訴案
號：臺灣臺中地方檢察署110 年度偵字第1238號），提起上訴，
本院判決如下：
    主  文
上訴駁回。
    理  由
一、按刑事訴訟法第377 條規定，上訴於第三審法院，非以判決
    違背法令為理由，不得為之。是提起第三審上訴，應以原判
    決違背法令為理由，係屬法定要件。如果上訴理由書狀並未
    依據卷內訴訟資料，具體指摘原判決不適用何種法則或如何
    適用不當，或所指摘原判決違法情事，顯與法律規定得為第
    三審上訴理由之違法情形，不相適合時，均應認其上訴為違
    背法律上之程式，予以駁回。本件經原審審理結果，認上訴
    人姚宗欣有其犯罪事實欄所載對未滿14歲甲男（即代號AB00
    0-A109612 ，人別資料詳卷）犯強制猥褻犯行，因而維持第
    一審論以上訴人對未滿14歲男子犯強制猥褻罪，處有期徒刑
    3年6月之判決，駁回上訴人在第二審之上訴。已詳敘所憑之
    證據及論罪之理由，對於上訴人所辯：沒有使用強制、脅迫
    手段，並無違反甲男意願、其撫摸甲男性器官行為僅構成性
    騷擾防治法第25條之觸摸罪、以為甲男是18歲左右高中生、
    當日天色昏暗，其並無可能察知甲男之年紀等各節，如何均
    不足採為有利上訴人之認定，亦於理由內逐一剖析指駁。核
    其所為論斷，俱有卷內證據資料可資覆按，自形式上觀察，
    並無足以影響判決結果之違法情形存在。
二、本件上訴意旨略稱：
  ㈠甲男於第一審證述是因擔憂遭母親責罵，而不願告知甲母（
    即代號AB000-A109612A，人別資料詳卷）案發過程細節，原
    判決漏未審酌，逕推認甲男不願告知甲母，係屬一般遭性侵
    害被害者常見之逃避、拒絕的情緒反應，甲母證述甲男案發
    後情形，與甲男證述不同，其證述已有瑕疵，不應作為補強
    證據，原判決採為甲男證詞之補強證據，違背證據法則。
  ㈡案發當時為晚間6、7時，天色昏暗，甲男身著運動外套，雖
    繡有姓名，但並無學校名稱或年級，外套版型與坊間常見之
    棒球外套相似，一般人無法立即判斷為國中制式學校運動服
    ，且臂章無法辨識所就讀之學校為國中或高中，甲男當時所
    揹背包除有英文「00000 」標記外，並無其他文字或圖案，
    無從知悉為補習班背包，甲男身高158 公分，戴口罩，面容
    遭遮擋，聲音沙啞，非稚嫩童聲，因此自甲男整體外觀及聲
    嗓，上訴人無從知悉其實際年齡未滿14歲，原判決漏未審酌
    上情，逕認上訴人主觀上可預見甲男未滿14歲，違背罪疑唯
    輕法則。
  ㈢依甲男證述其當下震驚無法反應，上訴人並未施以強制手段
    ，其於驚嚇後仍可清楚表達意見，上訴人並未繼續行為，而
    是打開門讓其離去等情，原判決忽略上情，逕認甲男當時確
    有害怕而處於無助、難以反抗、不敢反抗或難以脫逃之情狀
    ，已達無從抵抗而性自主決定權遭壓制程度，顯與事實不符
    ，且未就上訴人有何行為已達刑法第224 條列舉之強暴、脅
    迫、恐嚇、催眠術等相當之其他行為敘明理由，違背證據法
    則並有判決理由不備之違法。
  ㈣上訴人之行為，應屬趁甲男未及反應而觸摸其性器，經甲男
    反應後，上訴人即停止行為，並無不顧甲男抵抗持續撫摸情
    事，且上訴人係自行開門讓甲男離去，甲男應無性自主決定
    權遭妨害或壓抑情事，原判決以觸摸時間2至3秒，認上訴人
    已屬相當強制手段壓制甲男性自主權，判決違背證據法則並
    有理由不備之違法。甲男自偵審均證述上訴人未對其施以強
    制手段，且稱當時震驚而不及反應，仍可清楚表示意見，上
    訴人未繼續行為，而係打開門讓其離去，顯見本案更似於偷
    襲式、短暫性之方式，與強制猥褻要件有別，應論以性騷擾
    防治法第25條第1項之強制觸摸罪等語。
三、按證據之取捨與事實之認定，為事實審法院之職權，倘其採
    證認事並不違背證據法則，即不得任意指為違法；又證據之
    證明力如何，由事實審法院本於確信自由判斷之，此項自由
    判斷之職權行使，苟係基於吾人日常生活之經驗，而未違背
    客觀上應認為確實之定則，且已敘述其何以為此判斷之理由
    者，亦不容漫指為違法，而據為適法之第三審上訴理由。經
    查：
  ㈠刑法妨害性自主罪章係以男女之性自主決定法益為保護客體
    ，行為手段不再侷限於以強暴或脅迫等威嚇手段，舉凡一切
    施加足以妨礙或壓抑被害人性自主決定意願之手段，概屬該
    法第221條第1項、第224 條所規定「其他違反其意願之方法
    」之範疇，而不以有施加類似於所列舉強暴、脅迫、恐嚇或
    催眠術等方法為必要。故行為人對於被害人縱未施以威嚇手
    段，惟若刻意營造被害人無法或難以求救之孤立無援情境，
    而使被害人處在不易或未敢反抗之狀態，並於客觀上足以妨
    礙或壓抑被害人之性自主決定意願者，即該當上開條項「其
    他違反其意願之方法」之要件；尤其被害人係未滿14歲者，
    參照聯合國「兒童權利公約」第19條第1 項規定意旨、「公
    民與政治權利國際公約」第24條第1 項、「經濟社會文化權
    利國際公約」第10條第3項及上開後兩公約施行法第2條等規
    定，基於特別保護未滿14歲兒童及少年之角度，亦應從寬解
    釋「違反被害人意願之方法」之意涵，不必拘泥於行為人必
    須有實行具體違反被害人意願之方法行為。祇要行為人營造
    使未滿14歲之兒童或少年處於無助而難以、不易或不敢反抗
    狀態，而此狀態在客觀上顯然足以壓抑、妨害或干擾被害人
    性自主意思者，即足當之。原判決於理由三㈡１⑴至⑸，依
    憑甲男於偵訊及第一審證述其當日欲前往補習，在公園公廁
    遭上訴人搭訕，其為拒絕上訴人曾再次躲入廁所並上鎖，但
    上訴人仍在公廁外等候，之後上訴人帶其進入殘障廁所，將
    門上鎖，問能否摸其生殖器，其嚇到，呆住不知如何回答，
    上訴人即將其內、外褲脫下，摸其生殖器，其嚇到了所以沒
    有反抗，上訴人很高大，又站在其對面，其沒有辦法開鎖衝
    出，又怕自己開門出去，對方會對其不利，因此不敢去開，
    之後聽到母親叫聲，上訴人才開門讓其離開等情；上訴人於
    原審供稱甲男沒有明確同意，但其在廁所外有詢問是否可以
    摸一下，但因雙方戴口罩，不知甲男是否有回應等語，說明
    上訴人並未得甲男同意，其帶甲男進入公園的殘障廁所，當
    時僅有上訴人及甲男在場，甲男年僅12歲，心智及判斷力均
    未臻成熟，與上訴人復有身高上差距，面對上訴人突然詢問
    能否摸其生殖器，率爾將其褲子脫下撫摸，甲男確實因驚嚇
    、害怕以致實際上處於無助、難以反抗、不敢反抗或難以逃
    脫之狀態，縱上訴人未使用強制、脅迫手段，仍已達妨害甲
    男之性自主決定自由等旨。核已審酌上訴人與甲男間之各項
    主客觀因素及相關具體情狀綜合判斷，所為論斷與證據法則
    並無不合。上訴意旨㈢對原判決已依證據法則認定之事實再
    為爭執，非合法之第三審上訴理由。
  ㈡原判決於理由三㈡１⑹，已說明上訴人將甲男帶至殘障廁所
    後，未經甲男同意，即自行脫下甲男褲子並撫摸其生殖器之
    行為，客觀上足以刺激或滿足人之性慾，亦會使普通一般人
    產生厭惡或羞恥之感，依一般社會通念，足認有傷社會風俗
    ，屬猥褻行為，上訴人持續以手觸摸甲男生殖器約有2至3秒
    ，直至甲男表示有事要先離開才結束，既有一定時間之持續
    性，且侵害甲男之性自主權，妨害其性意思形成、決定之自
    由，係違反甲男意願之強制猥褻行為，而非乘甲男不及抗拒
    之偷襲式觸摸，與性騷擾之構成要件不合。核無不合。上訴
    意旨㈣對原判決適法之論斷，徒憑己意再為爭執有適用法則
    不當，並非適法之第三審上訴理由。
  ㈢所謂補強證據，並非以證明犯罪構成要件的全部事實為必要
    ，倘得以佐證證人之指證非屬虛構，而能予保障其陳述之憑
    信性者，即足當之。刑事訴訟法對於補強證據之種類，並無
    設限制，故不問其為直接證據、間接證據，或係間接事實的
    本身即情況證據，均得為補強證據的資料。原判決於理由三
    ㈡１⑷，已說明甲母於偵查、第一審證述有關案發當時其帶
    甲男至公園公廁，之後如何找不到甲男，嗣見甲男正要走進
    去公廁，其回到廁所喊甲男2、3聲，甲男才從廁所另一面走
    出來，經詢問，甲男稱剛才有人把他找進去殘障廁所，問他
    那根有沒有被摸等語，此與甲男證稱其由母親陪同前往補習
    班前有先去公園廁所、母親有喊叫他、案發後有告訴母親等
    情相合，因認此部分既為甲母親身之見聞，與甲男指證之被
    害事實具有關聯性，而採為甲男證詞之補強證據，與證據法
    則並無違背。至於甲男對於甲母進一步追問一直逃避不答之
    真正原因，究係因其擔憂遭甲母責罵，而不願告知案發過程
    細節，或係因遭性侵害而逃避、拒絕回想之情緒反應，並無
    影響甲母前述證詞得佐甲男證詞真實性。上訴意旨㈠對原判
    決適法之論斷，徒憑己意再為爭執，並非提起第三審之合法
    理由。
  ㈣刑法第224條之1、第222條第1項第2 款之對於14歲以下之男
    女強制猥褻罪，以被害人之年齡係14歲以下者為要件，固不
    以行為人明知被害人係14歲以下者為必要，即行為人主觀上
    有預見被害人係14歲以下者，然對於猥褻14歲以下者並不違
    背其本意之不確定故意，亦足當之。又基於習性推論禁止之
    法則，被告之前科紀錄屬品格證據，不得用以證明其品格與
    本案犯罪行為相符或有實行該犯罪行為之傾向，以避免導致
    錯誤之結論或不公正之偏頗效應。惟被告之前科紀錄，倘與
    犯罪事實具有關聯性，在證據法上可容許供為證明被告犯罪
    之動機、機會、意圖、預備、計畫、知識、同一性、無錯誤
    或意外等事項之用，而非資為證明其品性或特定品格特徵，
    即無違上開法則；如審判中案內已存在之資料，已予當事人
    、辯護人等陳述意見之機會，即非不得作為判斷之依據。原
    判決於理由三㈡2，已說明甲男係民國97年0月出生，案發時
    係未滿14歲之人（12歲餘），甲男當日係穿著學校運動服，
    揹補習班背包，外套左側正面及側面分別繡有姓名及學號臂
    章，背包正面則有「○○○英文名稱」字樣，當時身高僅15
    8 公分、體重約45公斤，又適值變聲期，依其最近照片及第
    一審法官觀察在庭之甲男，仍屬稚氣未脫，並無「成熟、超
    齡」而有使人誤認已成年或係高中生或顯非國中學生之可能
    ，參酌甲男曾告知上訴人其當時是要去補習班補習，依學齡
    制度，現制就讀國中一年級至三年級學生之年齡約介於11至
    15歲之間，是就讀國中之學生，有可能是未滿14歲之人，上
    訴人行為時係47歲之成年人，○○畢業，從事○○○工作，
    有一定學經歷，而其前曾因對未滿18歲之少年為猥褻及強制
    性交行為，經法院判處罪刑確定，其對於甲男可能是未滿14
    歲之少年當應更為注意，經綜合判斷，認定上訴人主觀上有
    對於未滿14歲之男子為猥褻之不確定故意。對於上訴人辯稱
    誤以為是高中生、當時天色昏暗，無可能察知甲男之年紀云
    云，如何之均不足採，亦詳述理由，並無不合。又稽之卷內
    資料，檢察官於偵查時已調取上訴人妨害性自主前案之筆錄
    、起訴書、判決書，並附於卷內，原審審判程序並經合法調
    查（見偵查卷第135至189頁，原審卷第123、124頁），原判
    決採上訴人之品格證據，作為證明上訴人對於甲男為未滿14
    歲之人，具有不確定故意，亦無不合。上訴意旨㈡，對原審
    採證認事職權之適法行使，仍憑己意而為相異之意見，與上
    訴第三審之合法理由不相適合。
四、綜上及其他上訴意旨，仍置原判決所為說明於不顧，對原判
    決已依證據法則認定之事實再為爭執，或對原判決適法之論
    斷指駁，徒憑己意再為爭辯，均與法律規定得為第三審上訴
    理由之違法情形，不相適合。上訴人之上訴違背法律上程式
    ，應予駁回。
據上論結，應依刑事訴訟法第395條前段，判決如主文。
中    華    民    國   111    年    9     月    22    日
                  刑事第二庭審判長法  官  林  勤  純  
                                  法  官  王  梅  英  
                                  法  官  李  釱  任  
                                  法  官  吳  秋  宏  
                                  法  官  黃  斯  偉  
本件正本證明與原本無異
                                  書記官
中    華    民    國   111    年    9     月    26    日